【裁判字號】    97,訴,1743
【裁判日期】    980519
【裁判案由】    偽造文書等
【裁判全文】
臺灣高雄地方法院刑事判決              97年度訴字第1743號
公  訴  人  臺灣高雄地方法院檢察署檢察官
被      告  甲○○
選任辯護人  林樹根律師
            洪茂松律師
            邱麗妃律師
上列被告因偽造文書等案件，經檢察官提起公訴（97年度偵字第
12933 號），本院判決如下：
    主  文
甲○○犯行使偽造私文書罪，處有期徒刑捌月。
    事  實
一、緣甲○○係以不動產仲介及民間借貸為業，前因借款予丁○○，而多次催逼丁○○還款，丁○○為清償債務，乃求助父
    親丙○○，丙○○表示願變賣其所有、現出租他人使用之門
    牌號碼高雄市苓雅區○○○街91巷31號4 樓、29號5 樓、33
    號4 樓之3 筆房地，藉以籌款供丁○○還債，丁○○乃聯繫
    友人乙○○，詢問有無購屋意願，乙○○實地瞭解屋況及出
    租情形後，遂與丙○○聯絡購屋事宜，幾經磋商，乙○○同
    意購買上開廣東一街91巷31號4 樓、29號5 樓之2 筆房地（
    即高雄市苓雅區○○○○○段2003地號及其上13192 、1319
    6 建號之建物，下稱系爭房地），並經丁○○介紹，雙方於
    民國96年1 月間簽訂買賣契約後，即委由甲○○協助辦理系
    爭房地之所有權移轉登記及向華泰商業銀行貸款事宜。詎甲○○因丁○○借款未還，明知辦理不動產所有移轉登記，買
    受人依法無須提出印鑑證明，仍要求乙○○交付印鑑證明，
    乙○○不察，遂將印章2 枚、印鑑證明3 份、身分證及戶籍
    謄本等資料交予甲○○，嗣甲○○於96年2 月5 日陪同乙○○至新興地政事務所及華泰商業銀行辦理系爭房地之所有權
    移轉登記申請及貸款事宜，經該地政事務所於96年2 月7 日
    完成所有權移轉登記並核發所有權狀後，甲○○即留置所有
    權狀、戶籍謄本、印鑑證明暨其印章，僅返還另枚印章及身
    分證予乙○○，嗣因丁○○遲未還款，且得知乙○○以遺失
    為由申請補發系爭房地之所有權狀，乃於96年11月28日就乙○○申請補發所有權狀一事向新興地政事務所提出異議，並
    隨即於96年11月29日，意圖為自己不法之利益，基於詐欺得
    利及行使偽造私文書之犯意，未經乙○○同意，盜用所留置
    之乙○○印章，在「土地登記申請書」、「土地、建築改良
    物抵押權設定契約書」上偽蓋乙○○之印文，以乙○○為義
    務人，以自己為權利人，並檢具所留置之乙○○印鑑證明、
    戶籍謄本、系爭房地所有權狀等資料，持向新興地政事務所
    承辦人員行使，憑以辦理新台幣（下同）500 萬元之抵押權
    設定登記，足生損害於乙○○及地政機關辦理不動產登記事
    項之正確性，並欲藉此詐得抵押權設定之不法利益。嗣乙○○因申請補發系爭房地所有權狀遭新興地政事務所駁回，經
    詢問後，同時得知甲○○未經其同意申請抵押權設定登記之
    事實，隨即向新興地政事務所提出異議，經該地政事務所於
    96年12月4 日駁回上開抵押權設定登記之申請，甲○○因此
    未能取得上開500 萬元之抵押權。
二、案經乙○○訴請臺灣高雄地方法院檢察署檢察官偵查起訴。
    理  由
一、本判決下列引用之各項證據資料，有關傳聞證據部分，業經
    檢察官、被告及其辯護人同意作為本案證據使用，本院審酌
    該等證據作成時之情況，認無何取證之瑕疵或其他不當情事
    ，依刑事訴訟法第159 條之5 第1 項規定，均具有證據能力
    ，合先敘明。
二、訊據被告固坦承其於96年2 月間陪同乙○○至新興地政事務
    所辦理系爭房地之所有權移轉登記，嗣於96年11月29日，在
    「土地登記申請書」、「土地、建築改良物抵押權設定契約
    書」上蓋用乙○○之印章，以乙○○為義務人，以自己為權
    利人，並檢具乙○○之印鑑證明、戶籍謄本、系爭房地之所
    有權狀，持向新興地政事務所辦理500 萬元之抵押權設定登
    記等情不諱，惟矢口否認有何詐欺得利、行使偽造私文書等
    犯行，辯稱：伊辦畢系爭房地之所有權移轉登記後，即返還
    相關文件，並未留置乙○○之印章、印鑑證明、所有權狀等
    資料，係因丁○○當時已積欠伊高達1,456 萬元，屢經催討
    ，直至96年10月間，丁○○乃持系爭房地及丙○○名下未能
    賣出之高雄市苓雅區○○○街91巷33號4 樓房地之所有權狀
    、印鑑證明等交予伊，自稱上開3 筆房地均為其所有，分別
    登記在乙○○、丙○○名下，其願以上開3 筆房地作為擔保
    ，設定500 萬元抵押權給伊云云。辯護人則為被告辯以：乙○○向丙○○買受系爭房地，並非真買賣，實係丁○○欲將
    系爭房地改向華泰商業銀行借取較高額之貸款，以清償對被
    告之債務，乃虛偽以買賣為原因，由丙○○移轉登記予乙○○，乙○○並非真正之所有權人，系爭房地實際上係由丁○○支配，縱丁○○未告知乙○○，自行拿取乙○○之印章、
    印鑑證明交予被告辦理抵押權設定，亦與被告無涉云云。
三、經查：
（一）乙○○於96年1 月間向丙○○買受系爭房地後，經丁○○
      介紹，委由被告辦理系爭房地之所有權移轉登記及向華泰
      商業銀行貸款，被告於96年2 月5 日陪同乙○○至新興地
      政事務所及華泰商業銀行辦理系爭房地之所有權移轉登記
      申請及貸款事宜，經該地政事務所於96年2 月7 日完成所
      有權移轉登記並核發所有權狀等情，業據被告直承不諱，
      核與證人乙○○、丙○○、丁○○於本院所證相符，並有
      系爭房地之所有權移轉登記申請書、土地登記謄本、所有
      權狀（偵他字卷第68、69、66、38、39、41、42頁）及被
      告提出之系爭房地買賣契約書（本院審訴卷第33至36頁）
      等各1 份附卷可稽，復經本院依職權向華泰商業銀行調取
      系爭房地之貸款資料核閱無訛（院卷第22至28頁），此部
      分事實，洵堪認定。
（二）乙○○於系爭房地完成所有權移轉登記後，因遲未取得所
      有權狀，遂於96年11月23日以遺失為由向新興地政事務所
      申請補發，被告得知後，乃於96年11月28日提出異議，並
      旋於96年11月29日，未經乙○○同意，擅自在「土地登記
      申請書」、「土地、建築改良物抵押權設定契約書」上蓋
      用乙○○之印章，以乙○○為義務人，以自己為權利人，
      並檢具乙○○之印鑑證明、戶籍謄本及系爭房地之所有權
      狀，持向新興地政事務所承辦人員辦理500 萬元之抵押權
      設定登記，嗣乙○○因補發所有權狀之申請遭新興地政事
      務所駁回，經詢問後，同時得知被告申請抵押權設定登記
      一事，隨即提出異議，該地政事務所遂於96年12月4 日駁
      回上開抵押權設定登記之申請，致被告未能取得500 萬元
      之抵押權等情，亦為被告所自承，並經證人乙○○於偵查
      及本院審理時結證明確，復有新興地政事務所函附之乙○○書狀補給登記申請書暨異議駁回資料（偵他字卷第18至
      26頁）、被告辦理抵押權設定登記所填載之「土地登記申
      請書」、「土地、建築改良物抵押權設定契約書」及所檢
      具之乙○○印鑑證明、戶籍謄本、系爭房地所有權狀暨駁
      回通知書等資料（偵他字卷第27至43頁）在卷為憑，此部
      分事實，亦足認定。
（三）至被告如何在未經乙○○同意之情形下，取得乙○○之印
      章、印鑑證明等資料，憑以辦理抵押權設定登記，此據證
      人乙○○於本院證稱：為了辦理房子過戶及銀行貸款，我
      將身分證、印章2 顆、印鑑證明3 份、存摺等資料交給被
      告，2 顆印章分別為印鑑證明的印鑑章及向華泰商業銀行
      開戶的印鑑章，過戶完成後，我從未取得所有權狀，至於
      銀行的印鑑章，則約於貸款後2 個月取回，我並未同意被
      告持上開資料辦理抵押權設定，亦未授權被告在抵押權設
      定相關文件上簽名蓋章等語甚明（院卷第106 、107 、11
      5 、242 頁），足見被告係利用辦理系爭房地所有權移轉
      登記之機會，先要求乙○○交付印章、印鑑證明、身分證
      等資料，並於地政機關完成所有權移轉登記及核發權狀後
      ，擅將印鑑證明及其印章連同所有權狀予以留置，僅返還
      另枚印章、身分證予乙○○，事後方得以使用所留置之印
      章、印鑑證明等，在未經乙○○同意或授權之情形下，擅
      自辦理抵押權設定登記。又辦理不動產所有移轉登記，買
      受人依法並無須提出印鑑證明，此觀諸土地登記規則第40
      條、第41條第10款之規定自明，被告從事不動產仲介業務
      ，明知上開法規，仍以辦理系爭房地過戶為由，要求乙○○交付印鑑證明，顯有可議，益徵其早於辦理所有權移轉
      登記時，即有不良動機。
（四）又關於丙○○出售系爭房地予乙○○之經過，業據證人丙○○於本院證稱：因為我兒子丁○○做生意需要資金，所
      以我提供所有3 筆房地變賣，後來賣出2 筆，丁○○沒有
      告訴我說欠款多少，買方乙○○是丁○○介紹，買賣價格
      是我與乙○○談的，她跟我討價還價很久，最後我同意冷
      氣、家具等按照房屋現況出售才成交，總價500 萬元，相
      關稅費由乙○○負擔，訂金25萬元分多次收取，系爭房地
      原來是出租他人，乙○○買受後，租約就由乙○○繼受，
      價格談妥後，我將所有權狀、印章、印鑑證明交給丁○○
      拿去給債主（即被告）辦理過戶，簽訂買賣契約地點是在
      丁○○位於民生一路56號12樓之4 的公司或其附近，簽約
      當時乙○○與被告在場，我只知道2 筆房地共500 萬元，
      其他簽約內容我不知道等語（院卷第52至57頁）；證人丁○○於本院證稱：我有向被告借款，每借1 萬元，每週利
      息600 元，被告說我還欠她3 千萬元，但我認為本金已經
      清償完畢了，95年底，被告一直逼我還錢，我拜託我父親
      將名下3 間房子出售，讓我還債，我主動與乙○○聯繫，
      表示我父親的房子出租給學生，問她有無興趣購買，乙○○有來看房子，也有與我父親聯絡，最後只買2 間，成交
      價格大概500 萬元左右，中間還有談到冷氣等等，價格是
      乙○○與我父親談定的，我有幫忙，但價格是我父親決定
      的，成交後不動產移轉登記及向銀行貸款，都是被告去辦
      的，被告要求我一定要交給她辦理，認為由她辦理比較有
      保障，乙○○是系爭房地之實際所有權人，並不是人頭等
      語（院卷第44、45、49、51頁）；證人乙○○於本院則證
      稱：當時我在台東馬偕醫院上班，丁○○打電話給我說要
      賣房子，問我有無興趣，我回來高雄看房子，覺得屋況不
      錯，且房子本身出租，出租率很高，我想投資，後來就與
      丙○○接洽購屋事宜，討價還價後，因為資金不夠，為了
      上下樓房客管理方便，所以我買2 間，總價500 萬元，貸
      款約378 萬元，我出現金100 多萬元，簽約時我與丙○○
      及被告在場，簽約地點是在丁○○民生一路的公司，簽約
      前談定價格約530 萬元，實際成交金額500 萬元是簽約後
      談妥的，約定稅費由我負擔，丙○○把裝潢、房客租約都
      交由我承受，訂金25萬元分多次給等語（院卷第106 、10
      8 、109 頁），上開證人所述，互核相符，而證人丙○○
      、乙○○除就成交金額、稅費負擔、訂金多寡及交付情形
      、簽約地點、何人參與簽約、買方有無繼受裝潢及房客租
      約等買賣細節所述一致外，乙○○更提出其於97、98年間
      出租系爭房地之租賃契約書數份在卷（院卷第207 至220
      頁），足認乙○○向丙○○買受系爭房地應非虛偽，被告
      辯稱乙○○只是登記名義人，系爭房地實際上由丁○○支
      配云云，不足採信。又丙○○名下之房地原有3 筆，如欲
      安排假買賣以獲取較高額之貸款，大可將3 筆房地均移轉
      登記予乙○○，豈有僅就系爭2 筆房地安排簽約過戶事宜
      之理，是辯護人辯稱丁○○欲將系爭房地改向華泰商業銀
      行借取較高額之貸款，以清償對被告之債務，始將系爭房
      地虛偽由丙○○移轉登記為乙○○所有云云，亦無可採。
（五）被告固另辯稱其辦畢移轉登記後即歸還相關資料，是丁○○於96年10月間另行交付乙○○之印章、印鑑證明、所有
      權狀等資料，供其辦理抵押權設定登記云云。惟被告前於
      偵訊時已明白供稱：系爭房地過戶登記完成後，權狀就一
      直留在我這邊等語（偵卷第23頁），是就有無留置所有權
      狀一節，被告前後供述迥異，上開所辯之真實性，已有可
      疑；再如前述，被告係利用辦理系爭房地所有權移轉登記
      之機會，留置乙○○之印章、印鑑證明及所有權狀等資料
      ，業經證人乙○○到庭證述綦詳，參以證人丁○○於本院
      亦證稱：我與乙○○並未約定乙○○購買系爭房地後，要
      提供系爭房地作為擔保設定抵押權給被告，我也不知道被
      告後來有去辦理抵押權設定登記，被告並未將辦妥移轉登
      記之系爭房地所有權狀交給我，我也沒有交付乙○○之印
      章、印鑑證明、所有權狀等資料給被告，讓被告去辦理抵
      押權設定登記，乙○○並未授權我向被告表示同意被告設
      定500 萬元抵押權，對於系爭房地，我並無實際支配權等
      語甚明（院卷第46、51頁），足認被告此部分所辯，應係
      卸責之詞，無可採信。此外，辯護人於交互詰問時，雖以
      卷附華泰商業銀行貸款資料中之2 紙「所有權狀領回單」
      （院卷第27頁正、反面），抗辯乙○○已於辦理貸款時領
      回所有權狀云云；惟查，上開「所有權狀領回單」之簽收
      日期為96年2 月5 日，而系爭房地之所有權狀發狀日期則
      為96年2 月7 日，堪認證人乙○○對此於本院所證其雖有
      簽具上開「所有權狀領回單」，但當時並未看到所有權狀
      等語（院卷第110 頁），應係真實可信，故辯護人此一舉
      證，並不足作為有利被告之認定。
（六）被告辦理抵押權設定登記所填載「土地登記申請書」、「
      土地、建築改良物抵押權設定契約書」之登記書表，是地
      政機關配合民法物權編部分條文修正，於96年9 月間所頒
      行之新式書表，業經新興地政事務所函覆本院無訛（院卷
      第16、119 頁），辯護人固以乙○○自稱於96年2 月間辦
      理貸款後2 個月取回印鑑章，辯稱被告絕無於新式書表施
      行後，盜用乙○○印章之可能。惟查，系爭房地所有權移
      轉登記所蓋用之乙○○印章，與被告辦理抵押權設定登記
      所蓋用之乙○○印章，並非同一，此有各該登記申請文件
      可稽（偵他字卷第68、69、27至31頁），由此足證乙○○
      為辦理系爭房地之過戶及銀行貸款事宜，確實交付2 枚印
      章予被告，證人乙○○於偵查中及本院作證初時，雖語焉
      不詳泛稱有於貸款後約2 個月取回印鑑章等語，然經本院
      提示上開文件後，明確證稱其交付被告2 枚印章，其一為
      被告辦理抵押權所檢附印鑑證明的印鑑章，其一為向華泰
      商業銀行開戶的印鑑章，其目前找到向銀行辦理貸款開戶
      所用之印鑑章，故其於貸款後2 個月所取回者，係銀行的
      印鑑章，並非本案被告辦理抵押權之印鑑章等語（院卷第
      115 、242 頁），再經本院核對卷附華泰商業銀行貸款資
      料（院卷第22至28頁），其上乙○○印文，核與系爭房地
      所有權移轉登記申請書上之乙○○印文相符，堪認證人乙○○其後於本院所述，應係真實無誤，足見被告辦理抵押
      權設定登記所使用之乙○○印鑑證明暨其印章，自始未經
      乙○○取回，則上開抵押權設定登記書表之格式新舊，即
      與認定被告犯行無涉。
（七）綜上，被告及辯護人所辯，均無可採，本件事證明確，被
      告犯行，堪以認定，應依法論科。至被告一再以丁○○、
      乙○○為小女人企業有限公司之前、後任負責人，其2 人
      曾設籍在同一地址，系爭房地之貸款並非由乙○○繳納等
      種種事由，爭辯乙○○並非系爭房地之真正買受人，本院
      審酌後，認此乃丁○○與乙○○之交誼深淺及乙○○個人
      資金來源之問題，此情縱屬真實，亦未可推翻前揭證據，
      遽以推論系爭房地之買賣係虛偽不實，故此部分事證，核
      與認定本案事實無涉，爰無調查之必要，附此敘明。
四、核被告所為，係犯刑法第216 條、第210 條之行使偽造私文
    書罪、第339 條第3 項、第2 項之詐欺得利未遂罪。被告盜
    用乙○○印章於「土地登記申請書」、「土地、建築改良物
    抵押權設定契約書」上，為偽造私文書之部分行為，其偽造
    私文書後復持以辦理抵押權設定登記而行使，偽造之低度行
    為為行使之高度行為所吸收，均不另論罪。被告行使上開偽
    造之私文書，係為詐得抵押權設定之不法利益，屬一行為觸
    犯數罪名，應論以想像競合犯，從一重之行使偽造私文書罪
    處斷。爰審酌被告從事不動產仲介及民間貸放業務，為保全
    自身債權，竟利用代辦系爭房地所有權移轉登記之機會，擅
    將所有權狀、印章等資料予以留置，嗣見乙○○申請補發權
    狀，即盜用印章，辦理抵押權設定登記，嚴重損害乙○○之
    利益，且犯後飾詞狡辯，態度不佳，惟幸經乙○○及時發現
    ，而未能完成抵押權設定登記，損害未進一步擴大等一切情
    狀，量處如主文所示之刑，以資懲儆。又按盜用他人真印章
    所蓋之印文，並非偽造印章之印文，不在刑法第219 條所定
    必須沒收之列（最高法院48年台上字第113 號判例參照），
    是卷附「土地登記申請書」、「土地、建築改良物抵押權設
    定契約書」上偽造之「乙○○」印文共計8 枚，爰不為沒收
    之諭知，附此敘明。
據上論斷，應依刑事訴訟法第299 條第1 項前段，刑法第216 條
、第210 條、第339 條第3 項、第2 項、第55條，刑法施行法第
1 條之1 ，判決如主文。
本案經檢察官李茂增到庭執行職務。
中    華    民    國    98    年    5     月    19    日
                  刑事第十九庭  審判長法  官  李代昌
                                      法  官  吳芝瑛
                                      法  官  周宛瑩
上正本證明與原本無異。
如不服本判決應於收受判決後10日內向本院提出上訴書狀，並應
敘述具體理由。其未敘述上訴理由者，應於上訴期間屆滿後20日
內向本院補提理由書(均須按他造當事人之人數附繕本)「切勿逕
送上級法院」。
                                      書記官  彭帥雄
中    華    民    國    98    年    5     月    20    日
附錄本案論罪法條：
中華民國刑法第216條（行使偽造變造或登載不實之文書罪）
行使第210 條至第215 條之文書者，依偽造、變造文書或登載不
實事項或使登載不實事項之規定處斷。
中華民國刑法第210條（偽造變造私文書罪）
偽造、變造私文書，足以生損害於公眾或他人者，處5 年以下有
期徒刑。


司法院資訊處製作；財團法人民間司法改革基金會備份。
